臺灣臺南地方法院民事判決
110年度訴字第1251號
原      告  黃仁傑  
訴訟代理人  蘇文奕律師
            陳郁芬律師
被      告  黃文炫  
            黃耀南  
上列當事人間請求分割共有物事件，經本院於民國111年3月23日
言詞辯論終結，判決如下：
    主      文
一、兩造共有坐落臺南市○○區○○○○段○○○○○地號土地，分割如附
    圖（即臺南市新化地政事務所複丈日期民國一百一十一年二
    月八日土地複丈成果圖）及附表二所示。
二、訴訟費用由兩造按附表一「訴訟費用負擔比例」欄所示比例
    負擔。
    事實及理由
一、程序事項：被告經合法通知，均未於言詞辯論期日到場，核
    無民事訴訟法第386條所列各款情形，爰依原告之聲請，由
    其一造辯論而為判決。
二、原告起訴主張：臺南市○○區○○○○段00000地號土地（下稱系
    爭土地）為兩造所共有，應有部分各如附表一所示。系爭土
    地並無不得分割之特別約定，且無不能分割之協議，亦無現
    實上或法律上不能分割之情形，原告自得請求分割系爭土地
    。又系爭土地上坐落3棟建物，分別由兩造各自占有使用。
    原告所提分割方案如附圖（即臺南市新化地政事務所複丈日
    期111年2月8日土地複丈成果圖）及附表二所示，係考量兩
    造之建物及系爭土地之使用現況，符合大多數共有人之利益
    ，且為兩造當事人所同意，又系爭土地分割後面積差異不大
    ，兩造均同意互不找補，是原告所提方案應為可採。爰依民
    法第824條第1項規定提起本訴等語。並聲明：系爭土地應分
    割如附圖及附表二所示。
三、被告均未於言詞辯論期日到庭，亦未提出書狀作何聲明或陳
    述。
四、得心證之理由：
(一)按各共有人，除法令另有規定外，得隨時請求分割共有物。
    但因物之使用目的不能分割或契約訂有不分割之期限者，不
    在此限，民法第823條第1項定有明文。經查：系爭土地之面
    積及兩造之應有部分各如附表一所示，使用分區為鄉村區，
    使用地類別為乙種建築用地等情，有系爭土地登記謄本在卷
    可稽（見新司調卷第59至65頁）；兩造並未定有不分割之特
    約，亦無因物之使用目的不能分割之情形，且就分割之方法
    不能為一致之協議。從而，原告依上開法條之規定，請求分
    割系爭土地，洵屬有據，應予准許。
(二)次按共有物之分割，依共有人協議之方法行之。分割之方法
    不能協議決定，或於協議決定後因消滅時效完成經共有人拒
    絕履行者，法院得因任何共有人之請求，命為下列之分配：
    一、以原物分配於各共有人。但各共有人均受原物之分配顯
    有困難者，得將原物分配於部分共有人。二、原物分配顯有
    困難時，得變賣共有物，以價金分配於各共有人；或以原物
    之一部分分配於各共有人，他部分變賣，以價金分配於各共
    有人，民法第824條第1至2項定有明文。又按法院定共有物
    分割之方法，固可由法院自由裁量，惟應斟酌各共有人之意
    願、利害關係、共有物之性質、分割後之經濟效用及公共利
    益等為公平決定（最高法院81年度台上字第16號、89年度台
    上字第724號判決可資參照）。經查：
　1.系爭土地略呈南北向較為狹長之梯形，西側及南側均臨柏油
    道路(南側為台20線，西側為無名巷道)，東側及北側臨接他
    人土地；系爭土地南邊部分之土地上共座落透天厝3間（門
    口均朝南），分別由兩造自住或經營商店使用，系爭土地北
    邊部分之土地上有一間1層高之鐵皮車庫（門口朝西），由
    兩造共同使用等情，業經本院會同兩造及新化地政至現場勘
    測屬實，並製有勘驗測量筆錄、現場圖、現場照片、空照圖
    各1份在卷（見本院卷第63至80頁）足稽，應可認定。
　2.查原告所提如附圖及附表二所示之分割方案，將系爭土地大
    致上按照兩造使用現況及建物座落基地範圍為分割，保留兩
    造於其上建物完整性，有利於前開建物使用之經濟效益，也
    符合兩造想保留各自所有建物之意願，又觀兩造所分得之土
    地均有臨台20線，有利於分割後各筆土地整體利用，且被告
    黃文炫曾於履勘時表示同意採行原告主張之分割方案，符合
    共有人之意願。是本院綜合斟酌兩造使用系爭土地之現況及
    位置、兩造應有部分比例所占之面積與其等各自之意願、系
    爭土地面臨道路情況、各人分得部分尚稱方正完整，並兼顧
    各共有人分得部分之通行便利及斟酌各共有人之意願、分割
    後之經濟效用及公共利益等因素，認原告所主張如附圖及附
    表二所示分割方案，符合系爭土地分割之整體效益及兼顧共
    有人全體之利益，尚稱公平允適，爰採為本件之分割方法，
    並依此將系爭土地分割為如主文第一項所示。
五、綜上所述，系爭土地依其使用目的並非不能分割，共有人間亦無不能分割之約定，然迄今未能協議分割，又本院審酌系爭土地之現有使用狀況、位置、兩造分割之經濟利益及意願
　　等一切情狀，認如附圖及附表二所示之分割方案符合土地分
　　割之經濟效用及共有人全體之利益，堪認係適當、公允之分
　　割方法。從而，原告本於共有人之資格，起訴請求就系爭土
　　地予以分割，即屬正當，應予准許，本院因而准分割系爭土
　　地如附圖及附表二所示。
六、按應有部分有抵押權或質權者，其權利不因共有物之分割而
    受影響。但有下列情形之一者，其權利移存於抵押人或出質
    人所分得之部分：㈠權利人同意分割。㈡權利人已參加共有物
    分割訴訟。㈢權利人經共有人告知訴訟而未參加，民法第824
    條之1第2項定有明文。經查：系爭土地之抵押權人分別為臺
    灣新光商業銀行股份有限公司（設定義務人為原告黃仁傑、
    被吿黃文炫、黃耀南）、陳慧英（設定義務人為原告黃仁傑
    ），有上開土地登記第一類謄本附卷可考。前開抵押權人經
    本院合法通知，均未於言詞辯論期日到場參加訴訟，亦未具
    狀表示意見，爰參照前揭規定，前開抵押權人之抵押權均僅
    轉載於各抵押人所分得之部分，附此敘明。地政機關於辦理
    分割登記時，並應一併注意及之。
七、末按因共有物分割、經界或其他性質上類似之事件涉訟，由
    敗訴當事人負擔訴訟費用顯失公平者，法院得酌量情形，命
    勝訴之當事人負擔其一部，民事訴訟法第80條之1定有明文
    。查系爭土地因兩造無法自行協議分割，依前開說明，本件
    訴訟費用由兩造按如附表一訴訟費用負擔比例欄所示之比例
    負擔，應較適當，爰判決如主文第二項所示。
八、本件事證已臻明確，兩造所提出其餘攻擊及防禦方法，核與
    判決結果不生影響，爰不一一論述，附此敘明。
九、訴訟費用負擔之依據：民事訴訟法第80條之1。 
中　　華　　民　　國　　111 　年　　4 　　月　　22　　日
　　              民事第四庭    法  官  許育菱
以上正本係照原本作成。
如對本判決上訴，須於判決送達後20日內向本院提出上訴狀。如
委任律師提起上訴者，應一併繳納上訴審裁判費。　　
中　　華　　民　　國　　111 　年　　4 　　月　　22　　日
　　                            書記官  顏珊姍
附表一：共有人應有部分比例表及訴訟費用負擔比例表
分割土地範圍：臺南市○○區○○○○段○00000地號                  (面積：521平方公尺)   訴訟費用 負擔比例 編號 共有人 應有部分  1 黃仁傑 3分之1 34％ 2 黃文炫 3分之1 33％ 3 黃耀南 3分之1 33％ 

附表二：分割方案
分得人 分得位置編號及面積 權利範圍 黃仁傑 編號甲（面積55平方公尺） 單獨取得所有   編號乙（面積119平方公尺）  黃文炫 編號丙（面積174平方公尺） 單獨取得所有  黃耀南 編號丁（面積173平方公尺） 單獨取得所有